---
title       : Modelo de Regresión
subtitle    : Regresión Lineal
author      : Valentín Vergara Hidd
job         : Uso de Software en Investigación Social
framework   : io2012        # {io2012, html5slides, shower, dzslides, ...}
highlighter : highlight.js  # {highlight.js, prettify, highlight}
hitheme     : tomorrow      # 
widgets     : [mathjax, quiz, bootstrap]            # {mathjax, quiz, bootstrap}
mode        : selfcontained # {standalone, draft}
knit        : slidify::knit2slides
logo        : escudoof.gif
biglogo     : marcaderecha.png


---. segue bg:royalblue
# Datos para esta clase

---
## Datos desde R.
Vamos a cargar un *dataframe* que viene precargado en R. 

```{r}
data(mtcars)
```
Para saber qué contiene el *datafreme*, usamos la ayuda de R; y luego utilizamos la función str.
```{r}
help(mtcars)
str(mtcars)
```

---
## Datos simulados
También trabajaremos con datos simulados, tal como las clases anteriores. Para ello, crearemos el siguiente *dataframe*, con datos de 1000 pacientes en tratamiento y cuya variable dependiene es una escala de dolor:
```{r}
regresion<-data.frame(id = 1:1000,
              dolor = rnorm(1000, mean = 65, sd = 15),
              edad = sample(40:80, 1000, replace = T),
              diagnostico = sample(c("Ébola", "Cáncer", "Lepra", "Bulimia"),
                                   1000, replace = T),
              drogas = sample(c("Sí", "No", 1000, replace = T)),
              hr_trabajo = rpois(1000, 40))
```

---
Para verificar los datos, usamos la función head.
```{r}
head(regresion)
```

--- .segue bg:royalblue
## Un paso previo: correlación.

---
## Dos variables numéricas.
Cuando tenemos dos variables numéricas, $X$ y $Y$, establecemos su correlación como:

<<INSERT FORMULA HERE>>

Noten que si invertimos el orden de $Y$ y $X$, no obtendremos diferencias. Esto implica que esta prueba no distingue entre variables *dependientes* e *independientes*

---
## Correlación en R.
Por ejemplo, si utilizamos el *dataframe* [mtcars] y buscamos la correlación entre millas por galón y peso del auto:
```{r}
cor.test(mtcars$mpg, mtcars$wt)
```

---
## Graficando en una nube de puntos.
```{r}
plot(mtcars$mpg, mtcars$wt)
```

