---
title       : Estadística Descriptiva
subtitle    : Algunas medidas usando R
author      : Valentín Vergara Hidd
job         : Uso de Software en Investigación Social
framework   : io2012        # {io2012, html5slides, shower, dzslides, ...}
highlighter : highlight.js  # {highlight.js, prettify, highlight}
hitheme     : tomorrow      # 
widgets     : [mathjax, quiz, bootstrap]            # {mathjax, quiz, bootstrap}
mode        : selfcontained # {standalone, draft}
knit        : slidify::knit2slides
logo        : escudoof.gif
biglogo     : marcaderecha.png
---

## Estadísticos Descriptivos
Vamos a trabajar con los estadísticos descriptivos básicos que se utilizan usualmente como paso previo en un análisis de datos. Por tanto, no sólo utilizaremos *medidas*, sino que también algunos gráficos y funciones de *subsetting* nque nos permitirán manejar de mejor forma los datos.

Vamos a trabajar con las siguientes medidas:

1. Tendencia Central: moda, mediana y media aritmética.
2. Dispersión: Rango, varianza, desviación estándar.
3. Posición: percentiles.

--- .segue bg:royalblue

# Creación de variables

---
## Variables simuladas.
Vamos a simular algunas variables, para tener control sobre sus atributos:

```{r}
simulados<-data.frame(id=1:1000,
                      grupo = c(rep("Tratamiento",500), rep("Control", 500)),
                      edad = sample(15:65,1000,replace = TRUE),
                      nhijos = rpois(1000,1.1),
                      iq = rnorm(1000, mean = 100, sd = 15),
                      psu = rnorm(1000, mean = 500, sd = 110),
                      rep_psu = rgeom(1000, 0.8),
                      trabaja = sample(c("Sí", "No"), 1000, replace = TRUE))

```

---
Vamos a verificar la estructura del nuevo *dataframe* creado.
```{r}
str(simulados)
```

---
También podemos ver las primeras diez observaciones
```{r}
head(simulados, 10)
```

---
## Importar datos
Como segundo *dataframe*, vamos a usar los datos de habilidad académica (que ya han trabajado en las asaignaturas de análisis de datos) que están disponibles en INFODA como [BASE.txt].

Dado que es un archivo de texto plano y que no tiene separadores, vamos a usar la función **read.fwf** (*fixed width file*).
```{r}
habilidad<-read.fwf("./BASE.TXT", widths = c(2,2,2,1,1,1,1,1), 
          col.names = c("id", "aa", "edpad", "motivacion", "evaluacion", 
                        "religion", "sexo", "ubicacion"))
```

---
Luego, convertiremos algunas variables a *factor*.

```{r}
habilidad$motivacion<-factor(habilidad$motivacion, levels = c(0,1,2), 
                             labels = c("Baja", "Media", "Alta"))

habilidad$evaluacion<-factor(habilidad$evaluacion, levels = c(0,1,2), 
                             labels = c("No ingresa", "Indeciso", "Ingresa"))

habilidad$religion<-factor(habilidad$religion, levels = c(0,1,2), 
                           labels = c("Católico", "Protestante", "Judio"))

habilidad$sexo<-factor(habilidad$sexo, levels = c(0,1), 
                       labels = c("Hombre", "Mujer"))

habilidad$ubicacion<-factor(habilidad$ubicacion, levels = c(0,1), 
                            labels = c("Urbano", "Rural"))
```

---
Para ver un resultado general:
```{r}
str(habilidad)
```

---
Para ver las primeras 10 observaciones:
```{r}
head(habilidad, 10)
```

--- .segue bg:royalblue
# Descripción de variables

---
## Descripción general
Consideremos los datos simulados. Para una descripción general, utilizamos la función **summary**
```{r}
summary(simulados)
```

--- .segue bg:royalblue
## Medidas de tendencia central.

---
## Media Aritmética.
Para trabajar cualquier variable, se debe considerar que hay que referenciar el *objeto* del *dataframe*, para luego identificar la variable. Por ejemplo, si quisiéramos obtener el promedio de la variable edad en los datos simulados:
```{r}
mean(simulados$edad)
```

---
¿Qué pasa si entre los datos hay algún valor perdido (NA para R)?
```{r}
mean(habilidad$aa)
```
Para solucionar esto, agregamos un segundo argumento a la función.
```{r}
mean(habilidad$aa, na.rm = TRUE)
```
Con este argumento, se excluyen del cálculo los casos donde hay valores perdidos.

---
## Mediana
La función **median** permite obtener la mediana; y su funcionamiento es más o menos similar a la media.
```{r}
median(simulados$edad)
```

Para los valores perdidos:
```{r}
median(habilidad$aa, na.rm = TRUE)
```

---
## Moda
R no posee una función para calcular directamente la moda, por lo que en caso de necesitarla, podemos obtener las frecuencias de cada categoría, dentro de una variable determinada. Por ejemplo:
```{r}
table(simulados$nhijos)

table(habilidad$edpad)
```

---
También podemos graficar lo anterior:

```{r}
plot(table(simulados$nhijos), main = "Distribución del número de hijos",
     xlab = "Número de hijos", ylab = "Frecuencias")
```

--- .segue bg:royalblue
## Medidas de dispersión

---
## Rango
La función **range** entrega los valores mínimo y máximo de una variable
```{r}
range(simulados$iq)
```
Al igual que en funciones enteriores, si hay un valor NA, se entrega como resultado NA.
```{r}
range(habilidad$aa)
```
La solución, igual que antes:
```{r}
range(habilidad$aa, na.rm = TRUE)
```

---
## Varianza.
En este caso, la función **var** es todo lo que necesitamos.
```{r}
var(simulados$edad)
```
Siempre cuidando de atender a los valores perdidos.
```{r}
var(habilidad$aa, na.rm = TRUE)
```

---
## Desviación Estándar.
Sabemos que $de = \sqrt{var}$. Por tanto, podríamos obtener las desviaciones estándar anteriores utilizando la función **sqrt**
```{r}
sqrt(var(simulados$edad))
```
O con una función exclusiva para la desviación estándar.
```{r}
sd(habilidad$aa, na.rm = TRUE)
```

--- .segue bg:royalblue
## Medidas de posición.

---
## Percentiles.
En R, sólo existe la función **quantile**, que nos entrega la siguiente información.
```{r}
quantile(simulados$edad)
```
Si nos interesa algo más específico, como por ejemplo el percentil 27, 54 y 81:
```{r}
quantile(habilidad$aa, probs = c(0.27, 0.54, 0.81), na.rm = TRUE)
```

--- .segue bg:royalblue
# Subsetting

---
## Funciones en distintos *niveles* de un factor.
R tiene varias formas de reportar alguna función y aplicarla a distintos niveles de una variable. En el caso de los datos simulados, si por ejemplo, interesa obtener el promedio de edad entre el grupo control y el grupo tratamiento:
```{r}
tapply(simulados$edad, simulados$grupo, mean)
```
Con las mismas consideraciones para los valores perdidos:
```{r}
tapply(habilidad$aa, habilidad$sexo, mean, na.rm = TRUE)
```

---
## Otra formas de hacer lo mismo.
La función **tapply** es parte de la "familia" de funciones **apply**, cuya estructura se asemeja mucho a otros lenguajes como Python. Existen otras alternativas, con nombres más *intuitivos*, pero que en esencia hacen lo mismo.
```{r}
by(habilidad$aa, habilidad$sexo, mean, na.rm = TRUE)
```
Noten que el tercer argumento de esta función y de **tapply** es otra función, la que se quiere aplicar a todos los niveles del segundo argumento. Por tanto, no sólo sirve para la media, sino para casi todo lo que hemos visto previamente.

---
## Escribiéndolo de manera más complicada.
Se puede usar la estructura de *subsetting* para considerar sólo una parte de los datos. Por ejemplo, si nos interesa únicamente el promedio de aa de los hombres.
```{r}
mean(habilidad$aa[habilidad$sexo=="Hombre"], na.rm = TRUE)
```
Luego, si queremos conocer la desviación estándar, en la misma variable, pero para las mujeres:
```{r}
sd(habilidad$aa[habilidad$sexo=="Mujer"], na.rm = TRUE)
```

---
## Utilizar fórmulas.
Algunas funciones nos piden como primer argumento una fórmula, con la siguiente estructura:
$$ Y \sim X$$
donde $Y$ es una variable numérica y $X$ es un factor. La virgulilla se hace con la tecla Alt derecha + 4.

El mismo ejemplo anterior:
```{r}
aggregate(habilidad$aa ~ habilidad$sexo, FUN = mean, na.rm=TRUE)
```

---
## Graficando.

```{r}
boxplot(habilidad$aa~habilidad$sexo, na.rm=TRUE)
```

---
## Opciones graficas.
```{r}
boxplot(habilidad$aa~habilidad$sexo, na.rm=TRUE, main = "Puntajes de AA, por sexo.",
        ylab = "Puntaje AA", col = c("gold", "blue"))
```

--- .segue bg:royalblue
# Incorporando paquetes.

---
## Descriptivos, con psych
En caso de necesitar varios descriptivos al mismo tiempo, podríamos escribir una función que automatice el proceso, o bien instalar un paquete que la incluya.
```{r}
install.packages("psych", repos = 'https://dirichlet.mat.puc.cl/')
library(psych)
```
Probemos la función **describe** con la variable edpad del dataframe [habilidad]
```{r}
describe(habilidad$edpad)
```

---
Podemos agregar como argumento únicamente el nombre del *dataframe*, para que nos entregue los descriptivos de topdas las variables.
```{r}
describe(simulados)
```

--- .segue bg:royalblue
# ¿Preguntas?
